---
author: "Santiago Gallego"
date: today
title: "Variables y tipos de datos"
format:
  html:
    toc: true
    number-sections: true
    theme: cosmo

  pdf:
    toc: true
    toc-depth: 3           
    number-sections: true
    number-depth: 3       
    toc-title: "Tabla de Contenido"
    papersize: a4
    documentclass: scrreprt
    geometry:
      - top=25mm
      - left=25mm
      - right=25mm
      - bottom=25mm
---

## Ejercicio: Asignación de variables y operaciones básicas

::: {.panel-tabset}

### Python
```{python}
nombre_estacion = "Páramo de Santurban" # Asigna una cadena de texto (string) al nombre
Latitud = 7.2514                       # Almacena un número decimal (float) para la latitud
Longitud = -72.9069                    # Almacena un número decimal (float) para la longitud
Elevacion_metros = 3350                # Almacena un número entero (int) para la altura
Activo = True                          # Asigna un valor booleano (True) de estado
```

### R
```{r}
nombre_estacion <- "Páramo de Santurban" # Asigna texto a la variable usando el operador <-
Latitud <- 7.2514                       # Define la latitud como valor numérico
Longitud <- -72.9069                    # Define la longitud como valor numérico
Elevacion_metros <- 3350                # Define la elevación como valor numérico
Activo <- TRUE                          # Define el estado lógico (TRUE en mayúsculas)
```

:::

::: {.panel-tabset}

### Python
```{python}
Coordenadas = [7.2514, -72.9069] # Crea una lista (secuencia mutable) con dos valores
```

### R
```{r}
Coordenadas <- c(7.2514, -72.9069) # Crea un vector atómico usando la función de combinar c()
```

:::

::: {.panel-tabset}

### Python
```{python}
metadatos_estacion = {                 # Inicia la definición de un diccionario (llave-valor)
  "nombre_estacion": "Páramo de Saturban",
  "Coordenadas": [7.2514, -72.9069],
  "Elevacion_metros": 3350, 
  "activa": True
}
```

### R
```{r}
metadatos_estacion <- list(            # Crea una lista etiquetada para almacenar diversos tipos
  "nombre_estacion"= "Páramo de Saturban",
  "Coordenadas"= c(7.2514, -72.9069),
  "Elevacion_metros"= 3350, 
  "activa"= TRUE
)
```

:::

::: {.panel-tabset}

### Python
```{python}
metadatos_estacion["Elevacion_metros"] += 12.5 # Suma 12.5 al valor actual mediante acceso por llave
```

### R
```{r}
metadatos_estacion$Elevacion_metros <- metadatos_estacion$Elevacion_metros + 12.5 # Suma 12.5 accediendo con $
```

:::

::: {.panel-tabset}

### Python
```{python}
Longitud_extraida = metadatos_estacion["Coordenadas"][1] # Accede al segundo elemento de la lista (índice 1)
# Imprime un reporte formateado usando f-string para interpolar variables
print(f"La estacion {metadatos_estacion['nombre_estacion']} se encuentra operativa en la longitud {metadatos_estacion['Coordenadas'][1]} a una altura actualizada de {metadatos_estacion['Elevacion_metros']} msnm")
```

### R
```{r}
longitud_extraida <- metadatos_estacion$Coordenadas[2] # Accede al segundo elemento del vector (índice 2)
# Concatena y muestra el mensaje usando paste0 y cat
cat(paste0("La estación ", metadatos_estacion$nombre_estacion, " se encuentra operativa en la longitud ", longitud_extraida, "a una altura actualizada de ", metadatos_estacion$Elevacion_metros, " msmn"))
```

:::

## Ejercicio: Trabajando con Strings


Inicializa una variable con el siguiente texto crudo y problemático: 

::: {.panel-tabset}

### Python
```{python}
registro_crudo = "   sAnTuaRio de fAuna Y flora iGuaQue   " # String con espacios y mayúsculas irregulares
```

### R
```{r}
registro_crudo <- "   sAnTuaRio de fAuna Y flora iGuaQue   " # Variable con texto sin formato estándar
```

:::

Utiliza el método o función nativa de tu lenguaje (vista en la sección anterior) para eliminar los espacios en blanco accidentales al inicio y al final del texto.


::: {.panel-tabset}

### Python

```{python}
registro_limpio = registro_crudo.strip() # Elimina espacios en blanco en ambos extremos del string
print("Registro limpio:", f"'{registro_limpio}'") # Imprime el resultado entre comillas simples
```

### R

```{r}
registro_limpio = trimws(registro_crudo) # Función "Trim White Space" para limpiar extremos
cat("Registro limpio: '", registro_limpio, "'\n", sep="") # Imprime usando cat sin separadores extra
```

::: 

Usa el comando correspondiente para convertir el texto limpio a formato de Título (Title Case), estandarizando así las mayúsculas y minúsculas.

::: {.panel-tabset}

### Python

```{python}
registro_limpio = registro_limpio.title() # Convierte la primera letra de cada palabra a mayúscula
print(f"'{registro_limpio}'") # Muestra el texto transformado
```

### R

```{r}
registro_limpio <- tools::toTitleCase(tolower(registro_limpio)) # Pasa a minúsculas y luego a Formato Título
cat(registro_limpio, "'\n", sep="") # Muestra el texto procesado
```

::: 


Emplea la herramienta de reemplazo de texto para cambiar la letra ” Y ” por ” y ” (en minúscula), de modo que el conector gramatical sea correcto.

::: {.panel-tabset}

### Python
```{python}
registro_limpio = registro_limpio.title() # Convierte la primera letra de cada palabra a mayúscula
print(f"'{registro_limpio}'") # Muestra el texto transformado
```

### R

```{r}
registro_limpio <- tools::toTitleCase(tolower(registro_limpio)) # Pasa a minúsculas y luego a Formato Título
cat(registro_limpio, "'\n", sep="") # Muestra el texto procesado
```

:::

Utiliza caracteres de escape (\\n y \\t) para imprimir un pequeño reporte estructurado que muestre el antes y el después

::: {.panel-tabset}

### Python

```{python}
print("\n--- REPORTE DE LIMPIEZA DE TEXTO ---") # \n genera un salto de línea inicial
print("\tAntes (crudo)  :", f"'{registro_crudo}'") # \t inserta una tabulación horizontal
print("\tDespués (limpio):", f"'{registro_limpio}'") # Muestra el resultado final tabulado
print("\nProceso completado correctamente ✅") # Salto de línea y mensaje de éxito
```

### R  

```{r}
cat("\n--- REPORTE DE LIMPIEZA DE TEXTO ---\n") # \n realiza saltos de línea al inicio y final
cat("\tAntes (crudo)   : '", registro_crudo, "'\n", sep = "") # \t para sangría de párrafo
cat("\tDespués (limpio): '", registro_limpio, "'\n", sep = "") # Imprime la variable limpia
cat("\nProceso completado correctamente ✅\n") # Salto de línea final para orden
```

:::


### Pregunta

 **En términos de geoprocesamiento de bases de datos relacionales, ¿por qué es un paso crítico y obligatorio aplicar métodos de limpieza como .strip() o trimws() antes de realizar uniones de tablas (Joins) basadas en nombres de municipios o regiones?**

Porque los joins por strings son frágiles por naturaleza. Un solo espacio invisible puede hacer que se pierdan decenas o cientos de registros, lo que contamina todo el análisis posterior (estadísticas, mapas, cruces espaciales, etc.).


